臺灣高雄地方法院刑事判決　　　　　　　 96年度訴字第502號
公　訴　人　臺灣高雄地方法院檢察署檢察官
被　　　告　癸○○
上列被告因偽造文書等案件，經檢察官提起公訴（95年度偵緝字
第2108號），本院判決如下：
    主  文
癸○○連續行使偽造私文書，足以生損害於他人，處有期徒刑拾
月。
    事  實
一、癸○○於民國91年間起，在高雄市○○區○○街81號住處，
    自任會首，召集成立民間互助會計三會，其中第一會會期自
    91年2 月15日起至94年1 月15日止共36會，每會會金新臺幣
    （下同）2 萬元，於每月15日開標。第二會會期自91年7 月
    25 日 起至93年9 月25日止共27會，每會會金2 萬元，於每
    月25 日 開標。第三會會期自91年12月5 日起至93年10月5
    日止共23會，每會會金為2 萬元，於每月5 日開標。上述三
    會均採內標制標會，且均於上開癸○○往處開標。詎癸○○
    因財務因難，竟意圖為自己不法之所有，且基於概括之犯意
    ，利用會員與會員間彼此不相識，且投標時有活會會員未實
    際到場機會，於如附表所示之時間，偽填活會會員「華興」
    、「張三龍」、「乙○○」等人名義標單，持之前冒標如附
    表所示活會會員之會款。迨至93年6 月間，癸○○無故停開
    上開互助會並避不見面。第一會之活會會員發現該互助會僅
    存7 個會期，然實際上竟尚有庚○○ (以其夫郭炎增之名義
    跟會)2 會 、丙○○ (以華興之名義跟會)2 會 、壬○○1
    會、辜國忠1 會、己○○○1 會、甲○○ (以其夫魏榮耀之
    名跟會)1 會 等8 個活會。另第二會僅存4 個會期，然實際
    上竟尚有庚○○ (郭炎增)1 會 、丙○○ (華興)1 會 、壬○○1 會、辜國忠1 會、丁○○○ (以其夫張三龍之名義跟
    會)2 會 等6 個活會。另第三會會期僅存4 個會期，然實際
    上尚有丙○○ (華興)2 會 、乙○○1 會、壬○○1 會、戊○○ (以其夫黃清河名義跟會)1 會 等5 個活會。始知遭癸○○冒標會款。
二、案經戊○○、庚○○、丁○○○、乙○○、甲○○、丙○○
    、己○○○、壬○○、辜國忠訴由臺灣高雄地方法院檢察署
    檢察官偵查起訴。
    理  由
一、證據能力之審酌：
(一)按「被告以外之人於審判外之言詞或書面陳述，除法律有規
    定者外，不得作為證據。」刑事訴訟法第159 條第1 項固定
    有明文。惟按「被告以外之人於審判外之陳述，雖不符前4
    條之規定，而經當事人於審判程序同意作為證據，法院審酌
    該言詞陳述或書面陳述作成時之情況，認為適當者，亦得為
    證據。當事人、代理人或辯護人於法院調查證據時，知有第
    159 條第1 項不得為證據之情形，而未於言詞辯論終結前聲
    明異議者，視為有前項之同意。」刑事訴訟法第159 條之5
    亦規定甚明。本件被害人戊○○、庚○○、丁○○○、乙○○、甲○○、丙○○、己○○○、壬○○、辜國忠於警詢中
    之供述及合會明細表，雖均屬被告以外之人於審判外之言詞
    或書面陳述，惟被告於本院調查證據時，知有上情而未於言
    詞辯論終結前聲明異議，本院審酌該等陳述係執法機關依法
    定程序詢問而做成，或係告訴人依事實經過所為之整理，並
    無何違法不當之處，亦無不足採信之情況，認以之做為證據
    ，應屬適當，該等陳述應有證據能力。
(二)告訴人戊○○、庚○○、丁○○○、乙○○、甲○○、丙○○、己○○○、壬○○、辜國忠於偵訊中之證詞，亦屬被告
    以外之人於審判外之陳述，依刑事訴訟法第159 條第1 項之
    規定，本不得做為證據，惟按被告以外之人於偵查中向檢察
    官所為之陳述，除顯有不可信之情況者外，得為證據，刑事
    訴訟法第159 條之1 第2 項定有明文。上開陳述均係在檢察
    官前所做成，並均有具結擔保其陳述之正確性，並無何顯不
    可信之情況，依前開法條意旨，自得做為證據。
二、訊據被告對上開犯行均坦承不諱，核與證人即告訴人戊○○
    、庚○○、丁○○○、乙○○、甲○○、丙○○、己○○○
    、壬○○、辜國忠之證述相符，並有會單及合會明細表在卷
    可稽，足證被告出於任意性之自白與事實相符，從而本件事
    證明確，被告犯行已堪認定。
三、查被告行為後，刑法於94年2月2日修正公布，於95年7月1日
    施行，而修正後刑法第2條第1項之規定，係規範行為後法律
    變更所生新舊法律比較適用之準據法，於修正後刑法施行後
    ，應適用修正後刑法第2條第1項之規定，為「從舊從輕」之
    比較。另於比較時應就罪刑有關之共犯、未遂犯、想像競合
    犯、牽連犯、連續犯、結合犯，以及累犯加重、自首減輕暨
    其他法定加減原因（如身分加減）與加減比例等一切情形，
    本於統一性及整體性原則，綜其全部罪刑之結果而為比較，
    有最高法院95年5 月23日刑事庭第8 次會議決議可資參照。
    茲比較本件所涉之修正如下：
(一)被告行為後，刑法第339 條第1 項詐欺罪罰金刑之上限並未
    因上開修正而變動，惟最低度刑部分，依修正前刑法第33條
    第5 款規定罰金為1 元以上，經折算為新臺幣後，為新臺幣
    3 元以上，而修正後刑法第33條第5 款規定罰金為新臺幣
    1000元以上，新舊法之刑度寬嚴有別，應為新舊法比較。比
    較之結果，新法之最低度刑較舊法為高，應以舊法有利於被
    告。
(二)被告先後數次犯行，時間緊接，觸犯構成要件相同之罪，顯
    係基於概括之犯意反覆為之，在刑法修正前，應依第56條連
    續犯之規定論以一罪並加重其刑。而修正後之刑法刪除連續
    犯之規定，被告之犯行需數罪併罰，兩相比較，自以舊法有
    利於被告。
(三)綜上所述，本件以舊法有利於被告，本件應適用修正前之舊
    法處斷。
(四)又刑法施行法雖增定第1 條之1 ，提高刑法分則編罰金刑之
    上限，然參諸本條立法理由：「……考量新修正之刑法施行
    後，不再適用現行法規所定貨幣單位折算新臺幣條例，為使
    罰金數額趨於一致，避免衍生新舊法比較適用問題，以緩和
    實務適用法律之衝擊，於不變動罰金數額之前提下，爰為第
    2 項規定。」，可知本條之規定，即在於避免就罰金之提高
    比較新舊法。且依本條規定，將罰金貨幣單位改為新臺幣，
    再予提高30倍，等於依罰金罰鍰提高標準條例第1 條前段提
    高10倍後，折算為新臺幣之金額，故實際上並無變更，而不
    在法律變更比較新舊法之列，本件自應逕行適用刑法施行法
    第1 條之1 ，附此敘明。
四、按一般民間互助會競標係由參與者以標單簽寫會員姓名、標
    息，而以所寫標息最高者為得標，是標單係屬在紙上書寫之
    文字而依習慣及約定足以為表示一定用意之證明，依刑法第
    220 條第1 項規定以文書論。故核被告所為，係犯刑法第
    216 條之行使刑法第210 條偽造私文書罪與同法第339 條第
    1 項之詐欺取財罪。被告偽造準私文書之低度行為應行使偽
    造私文書之高度行為吸收，不另論罪。被告行使偽造標單之
    行為同時觸犯行使偽造私文書與詐欺取財2 罪，為想像競合
    犯，應從一重論以行使偽造私文書罪。爰審酌被告冒用他人
    名義標會，對他人信用及財產均造成損害，所得之不法利益
    甚鉅，且未與被害人和解，賠償被害人損失，惟犯後坦承犯
    行，及其犯罪之動機、目的、手段等一切情狀，量處如主文
    所示之刑。末查
    本件偽造之標單均未扣案，亦無法確定是否滅失，為免執行
    之困難，爰不予宣告沒收，附此敘明。
據上論斷，應依刑事訴訟法第299 條第1 項前段，刑法第2 條第
1 項前段、第339 條第1 項、第216 條、第210 條、第55條、第
220 條，修正前刑法第56條，刑法施行法第1 條之1 ，判決如主
文。
本案經檢察官辛○○到庭執行職務。
中　　華　　民　　國　　96　　年　　5 　　月　　24　　日
                  刑事第九庭  審判長法　官    王啟明
                                    法  官    陳建和
                                    法  官    王奕勛
以上正本證明與原本無異。
如不服本判決，應於收受送達後10日內向本院提出上訴書狀。
中　　華　　民　　國　　96　　年　　5 　　月　　24　　日
　　　　　　　　　　　　　　　　　　書記官    陳心儀
附表:
  ┌─┬────┬─────┬──────┬──────┐
  │編│冒標之互│冒標時間及│遭冒標之會員│遭冒標之活會│
  │號│助會    │標金      │            │金額        │
  ├─┼────┼─────┼──────┼──────┤
  │一│第一會  │93年4月15 │丙○○ (華興│20000元會金 │
  │  │        │日。      │)           │減6300標金乘│
  │  │        │標金:6300 │            │9個活會數， │
  │  │        │元        │            │計約123,300 │
  │  │        │          │            │元。        │
  ├─┼────┼─────┼──────┼──────┤
  │二│第二會  │時間不詳，│丁○○○ (張│20000元會金 │
  │  │        │採對被告有│三龍)       │減5300元標金│
  │  │        │利之第22會│            │乘實際上6個 │
  │  │        │即93年4月 │            │活會數，計為│
  │  │        │25日計算。│            │88,200元。  │
  │  │        │標金：不詳│            │            │
  │  │        │採會單上對│            │            │
  │  │        │被告有利之│            │            │
  │  │        │最高標金53│            │            │
  │  │        │00元計算  │            │            │
  ├─┼────┼─────┼──────┼──────┤
  │三│第二會  │時間不詳，│ 不詳       │20000元會金 │
  │  │        │採對被告有│            │減4900元標金│
  │  │        │利之第23會│            │乘實際上6個 │
  │  │        │即93年5月 │            │活會數，計為│
  │  │        │25日計算。│            │90,600元    │
  │  │        │標金：不詳│            │            │
  │  │        │採會單上對│            │            │
  │  │        │被告有利之│            │            │
  │  │        │次高標金49│            │            │
  │  │        │00元計算  │            │            │
  ├─┼────┼─────┼──────┼──────┤
  │四│第三會  │時間不詳，│ 乙○○     │20000元會金 │
  │  │        │採對被告有│            │減4500元標金│
  │  │        │利之第19會│            │乘實際上有5 │
  │  │        │即93年6月5│            │個活會數，計│
  │  │        │日計算。  │            │為77,500元。│
  │  │        │標金：4500│            │            │
  │  │        │元        │            │            │
  └─┴────┴─────┴──────┴──────┘
附錄本案論罪科刑法條：
刑法第339 條第1 項、第216 條、第210 條
